臺灣高等法院刑事判決
110年度上訴字第1560號
上  訴  人  臺灣桃園地方檢察署檢察官
被      告  李方婷



上列上訴人因被告違反毒品危害防制條例案件，不服臺灣桃園地
方法院109年度審訴字第2291號，中華民國109年12月22日第一審
判決（起訴案號：臺灣桃園地方檢察署109年度毒偵字第3639號
、第3640號），提起上訴，本院判決如下：
    主  文
上訴駁回。
    理  由
一、本案經本院審理結果，認第一審判決以檢察官有起訴程序違
    背規定之情事，而為公訴不受理之諭知，核無不當，應予維
    持，並引用第一審判決書記載之理由（如附件）。
二、檢察官上訴意旨略以：被告甲○○前於民國107年6月14日，因
    施用第一、二級毒品行為，經臺灣桃園地方檢察署（下稱桃
    園地檢署）檢察官於107年11月6日以107年度毒偵字第3987
    號為附命完成戒癮治療之緩起訴處分（下稱此類緩起訴處分
    為附命緩起訴）確定。後被告竟於前開緩起訴處分確定後3
    年內之109年3月8日再犯本案施用第一、二級毒品行為，因
    其事實上既已接受等同觀察、勒戒之處遇，自應由檢察官逕
    行起訴，並無再次聲請法院裁定觀察、勒戒之必要。原判決
    以上開理由逕為諭知不受理判決，自有未洽，爰提起上訴，
    請將原判決撤銷，更為適當合法之判決等語。
三、按起訴之程序違背規定者，法院應諭知不受理之判決，並得
    不經言詞辯論為之；又對於原審諭知不受理之判決上訴時，
    第二審法院認其為無理由而駁回上訴，得不經言詞辯論為之
    ，刑事訴訟法第303條第1款、第307條、第372條分別定有明
    文。
四、本院查：
　㈠109年1月15日修正公布、同年7月15日施行之毒品危害防制條
    例（下稱毒品條例）第20條第3項及第23條第2項，雖僅將原
    條文之再犯期間由「5年」改為「3年」，惟鑑於將施用毒品
    者監禁於監獄內，僅能短期間防止其接觸毒品，因慣用毒品
    產生之「心癮」根本無法根除，並慮及毒品條例施行多年累
    積之戒毒經驗及實效，暨逐步擴充之醫療、戒癮機構、專業
    人力、社區支援系統等資源，尤以本次毒品條例第24條修正
    ，擴大檢察官對施用毒品者附條件緩起訴處分之範圍，使其
    能視個案具體情形給予適當多元社區處遇。本次修正後對於
    施用毒品者之思維，自應與時俱進，擺脫以往側重於「犯人
    」身分之處罰，著重其為「病患」之特質，並以「治療」疾
    病為出發點，重新評價前揭所謂「3年後再犯」之意義。又
    毒品戒除不易，須經長期且持續之治療，施用毒品者既被視
    為「病患性犯人」，最佳處遇方式即為治療。對於施用毒品
    者之治療方式，有機構外之處遇（如自行赴醫院戒癮、附命
    緩起訴等），或機構內之觀察、勒戒或強制戒治；至對施用
    毒品者科以刑罰，無非在運用刑罰之一般預防功能以嚇阻毒
    品之施用。監獄為執行場所而非戒癮專責機構，針對施用毒
    品者及其再犯之特性，法務部於106年12月5日頒訂之「科學
    實證之毒品犯處遇模式計畫」，目的即是積極引進地區醫療
    體系之協助，提供毒癮戒治，落實社區追蹤輔導及治療之銜
    接，俾修復創傷、預防再犯。惟刑罰因涉及人身自由之基本
    權，故於施用毒品初犯時皆以傳統之機構外或機構內處遇方
    式治療，如再施用毒品時，始科以刑事責任。而當刑罰處遇
    仍不能有效幫助施用毒品者改善惡習時，即表示無法以此方
    式發揮治療效果，若繼續施以刑罰只具懲罰功能，不僅無法
    戒除毒癮，更漸趨與社區隔離，有礙其復歸社會。基於憲法
    應保障人民之生存權，及根據每個國民生存照顧需要提供基
    本給付之理念，為協助施用毒品者戒除毒癮復歸社會，對於
    經監獄監禁處遇後仍再犯之施用毒品者，更應恢復以機構內
    、外之治療協助其戒除毒癮。此即本次修正毒品條例第20條
    第3項關於施用毒品者所謂「3年後再犯」係何所指之立法真
    諦。除檢察官優先適用第24條命附條件緩起訴處分處遇（不
    論幾犯，亦無年限）外，對於施用毒品初犯者，即應適用第
    20條第1項、第2項為機構內之觀察、勒戒或強制戒治；若於
    上開機構內處遇執行完畢釋放後，於「3年內再犯」者，依
    第23條第2項規定，應依法追訴；倘於「3年後再犯」自應再
    回歸到傳統醫療體系機構內重為觀察、勒戒或強制戒治之治
    療。是對於戒除毒癮不易者，唯有以機構內、外處遇及刑事
    制裁等方式交替運用，以期能控制或改善其至完全戒除毒癮
    。綜上，對於毒品條例第20條第3項及第23條第2項所謂「3
    年後（內）再犯」，應跳脫以往窠臼，以「3年」為期，建
    立「定期治療」之模式。其規定中所謂「3年後再犯」，只
    要本次再犯（不論修正施行前、後）距最近1次觀察、勒戒
    或強制戒治執行完畢釋放，已逾3年者，即該當之，不因其
    間有無犯第10條之罪經起訴、判刑或執行而受影響（最高法
    院刑事大法庭109年度台上大字第3826號裁定意旨參照）。
　㈡復按毒品條例於97年4月30日修正公布、同年10月30日施行後
    ，對於犯該條例第10條第1項、第2項之施用第一級或第二級
    毒品罪者，進入司法程序之戒癮治療方式，係採取第20條第
    1項、第2項規定「觀察、勒戒或強制戒治」及第24條第1項
    所定「附命緩起訴」雙軌制，其目的同在給予施用毒品者戒
    毒自新機會。是以，被告既同意參加「戒癮治療」，並由檢
    察官採行「附命緩起訴」方式，且完成「附命緩起訴」所採
    用之戒癮治療完畢，自毋庸復行採取「觀察、勒戒或強制戒
    治」方式，重啟戒除毒癮以代替刑罰之處遇程序；被告既完
    成「附命緩起訴」之戒癮治療，事實上已接受等同「觀察、
    勒戒或強制戒治」執行完畢釋放之處遇（最高法院109年度
    台非字第76號判決意旨參照）。從而，縱經檢察官為附命緩
    起訴，若未完成戒癮治療，究與觀察、勒戒或強制戒治業經
    完整之治療療程不同，無法補充或替代上開醫療處置，而應
    再予觀察、勒戒之機會，方為適法。
　㈢被告前因施用毒品案件，經桃園地檢署檢察官以107年度毒偵
    字第3987號為附命緩起訴，惟因被告於治療期間，無故未依
    指定時間接受戒癮治療、精神治療及心理輔導等逾3次，且
    未依規定至同署接受觀護人追蹤輔導及不定期尿液採驗，視
    為未完成戒癮治療，經同署檢察官以108年度撤緩字第949號
    撤銷上開緩起訴處分，並以109年度撤緩毒偵字第96號提起
    公訴，有本院被告前案紀錄表、各該緩起訴處分書、撤銷緩
    起訴處分書及起訴書附卷可參，是縱經檢察官為附命緩起訴
    ，被告既未完成戒癮治療，究與觀察、勒戒或強制戒治業經
    完整之治療療程不同，而無從代替觀察、勒戒或強制戒治之
    醫療處置。本件公訴意旨認被告施用第一、二級毒品之時間
    為「109年3月8日某時許」，其前被告既未曾接受觀察、勒
    戒或強制戒治或等同（完成戒癮治療）之處遇，則依前揭說
    明，本件應由檢察官依修正後毒品條例之規範意旨，視個案
    情形，裁量決定是否聲請「觀察、勒戒或強制戒治」或給予
    「附條件之緩起訴處分（含附命緩起訴）」之機會。再按本
    次修正之條文施行前犯第10條之罪之案件，於修正施行後，
    偵查中之案件，由檢察官依修正後規定處理，毒品條例增訂
    第35條之1第1款定有明文。查本件於109年8月6日始繫屬原
    審法院（見原審審訴1730卷第7頁之桃園地檢署109年7月29
    日桃檢俊良109毒偵3639字第1099080790號函暨其上原審法
    院收狀戳章），是毒品條例之修正於109年7月15日生效施行
    時，既仍屬偵查中之案件，檢察官本應循前揭說明之修正後
    新法規範意旨處理，而非逕予提起公訴。詎檢察官逕為起訴
    ，法院無從替代檢察官為上開合義務性之裁量，應認本件起
    訴程序違背規定，且無從補正，原審爰依刑事訴訟法第303
    條第1款、第307條規定，不經言詞辯論，逕為諭知不受理之
    判決，核無違誤，檢察官上訴為無理由，應予駁回，並不經
    言詞辯論為之。
據上論斷，應依刑事訴訟法第368條、第372條、第373條，判決
如主文。
中　　華　　民　　國　　110 　年　　5 　　月　　10　　日
                  刑事第四庭    審判長法  官  陳筱珮
                                      法  官  林怡秀
                                      法  官  吳元曜
以上正本證明與原本無異。
如不服本判決，應於收受送達後20日內向本院提出上訴書狀，其
未敘述上訴之理由者並得於提起上訴後20日內向本院補提理由書
（均須按他造當事人之人數附繕本）「切勿逕送上級法院」。
                                      書記官  黃亮潔
中　　華　　民　　國　　110 　年　　5 　　月　　10　　日

附件：臺灣桃園地方法院109年度審訴字第2291號刑事判決
臺灣桃園地方法院刑事判決           109年度審訴字第2291號
公　訴　人　臺灣桃園地方檢察署檢察官
被　　　告　甲○○  女（民國00年0月00日生）
                    身分證統一編號：Z000000000號
                    住○○市○○區○村街00巷0號3樓
                    居桃園市○○區○○路00巷0號3樓
上列被告因毒品危害防制條例案件，經檢察官提起公訴（109 年
度毒偵字第3639號、第3640號），本院判決如下：
    主  文
本件公訴不受理。
    理  由
一、公訴意旨略以：被告甲○○基於施用第一級毒品及第二級毒品
    之犯意，於民國109 年3 月8 日某時許，在桃園市八德區朋
    友住處內，以將海洛因及甲基安非他命置入玻璃球燃燒吸食
    煙霧之方式，同時施用第一級毒品海洛因及第二級毒品甲基
    安非他命1 次。嗣於109 年3 月8 日下午3 時45分許，為警
    在新竹縣○○鎮○○○00號查獲，並扣得第一級毒品海洛因4 包
    （共計毛重3.66公克、淨重1.881 公克）、第二級毒品甲基
    安非他命1 包（毛重0.78公克、淨重0.525 公克），因認被
    告涉犯毒品危害防制條例第10條第1 項之施用第一級毒品及
    同條第2 項之施用第二級毒品等罪嫌等語。
二、按起訴之程序違背規定者，應諭知不受理判決，並得不經言
    詞辯論為之，刑事訴訟法第303 條第1 款、第307 條分別定
    有明文，首應敘明。
三、次就有關施用毒品案件之追訴條件說明如下：
（一）毒品危害防制條例第20條第3 項、第23條第2 項業於108
      年12月17日修正通過，109 年1 月15日由總統公布，並於
      公布後六個月即109 年7 月15日施行，前揭2 條項依序各
      修正為「依前項規定為觀察、勒戒或強制戒治執行完畢釋
      放後，3 年後再犯第10條之罪者，適用前二項之規定」、
      「觀察、勒戒或強制戒治執行完畢釋放後，3 年內再犯第
      10條之罪者，檢察官或少年法院（地方法院少年法庭）應
      依法追訴或裁定交付審理」，亦即就同條例第10條第1 項
      、第2 項所定施用毒品罪，明定須符合觀察、勒戒或強制
      戒治執行完畢釋放後「3 年內再犯」之要件，始得依法追
      訴。
（二）復以本次經修正之現行毒品危害防制條例第20條第3 項及
      第23條第2 項，雖僅將原條文之再犯期間由「5 年」改為
      「3 年」，第查：
    ⒈鑑於將施用毒品者監禁於監獄內，僅能短期間防止其接觸
      毒品，因慣用毒品產生之「心癮」根本無法根除，並慮及
      毒品條例施行多年累積之戒毒經驗及實效，暨逐步擴充之
      醫療、戒癮機構、專業人力、社區支援系統等資源，尤以
      本次毒品條例第24條修正，擴大檢察官對施用毒品者附條
      件緩起訴處分之範圍，使其能視個案具體情形給予適當多
      元社區處遇。本次修正後對於施用毒品者之思維，自應與
      時俱進，擺脫以往側重於「犯人」身分之處罰，著重其為
      「病患」之特質，並以「治療」疾病為出發點，重新評價
      前揭所謂「3 年後再犯」之意義。
    ⒉毒品戒除不易，須經長期且持續之治療，施用毒品者既被
      視為「病患性犯人」，最佳處遇方式即為治療。對於施用
      毒品者之治療方式，有機構外之處遇（如自行赴醫院戒癮
      、附命完成戒癮治療緩起訴處分等），或機構內之觀察、
      勒戒或強制戒治；至對施用毒品者科以刑罰，無非在運用
      刑罰之一般預防功能以嚇阻毒品之施用。監獄為執行場所
      而非戒癮專責機構，針對施用毒品者及其再犯之特性，法
      務部於106 年12月5 日頒訂之「科學實證之毒品犯處遇模
      式計畫」，目的即是積極引進地區醫療體系之協助，提供
      毒癮戒治，落實社區追蹤輔導及治療之銜接，俾修復創傷
      、預防再犯。惟刑罰因涉及人身自由之基本權，故於施用
      毒品初犯時皆以傳統之機構外或機構內處遇方式治療，如
      再施用毒品時，始科以刑事責任。而當刑罰處遇仍不能有
      效幫助施用毒品者改善惡習時，即表示無法以此方式發揮
      治療效果，若繼續施以刑罰只具懲罰功能，不僅無法戒除
      毒癮，更漸趨與社區隔離，有礙其復歸社會。
    ⒊基於憲法應保障人民之生存權，及根據每個國民生存照顧
      需要提供基本給付之理念，為協助施用毒品者戒除毒癮復
      歸社會，對於經監獄監禁處遇後仍再犯之施用毒品者，更
      應恢復以機構內、外之治療協助其戒除毒癮。此即本次修
      正毒品條例第20條第3 項關於施用毒品者所謂「3 年後再
      犯」係何所指之立法真諦。除檢察官優先適用第24條命附
      條件緩起訴處分處遇（不論幾犯，亦無年限）外，對於施
      用毒品初犯者，即應適用第20條第1 項、第2 項為機構內
      之觀察、勒戒或強制戒治；若於上開機構內處遇執行完畢
      釋放後，於「3 年內再犯」者，依第23條第2 項規定，應
      依法追訴；倘於「3 年後再犯」自應再回歸到傳統醫療體
      系機構內重為觀察、勒戒或強制戒治之治療。是對於戒除
      毒癮不易者，唯有以機構內、外處遇及刑事制裁等方式交
      替運用，以期能控制或改善其至完全戒除毒癮。
    ⒋綜上，對於毒品條例第20條第3 項及第23條第2 項所謂「3
       年後（內）再犯」，應跳脫以往窠臼，以「3 年」為期
      ，建立「定期治療」之模式。其規定中所謂「3 年後再犯
      」，只要本次再犯（不論修正施行前、後）距最近1 次觀
      察、勒戒或強制戒治執行完畢釋放，已逾3 年者，即該當
      之，不因其間有無犯第10條之罪經起訴、判刑或執行而受
      影響（最高法院109 年度台上大字第3826號裁定意旨參照
      ）。
（三）至就經檢察官畀予「附命完成戒癮治療之緩起訴處分」之
      情形而言，緣此制之核心厥旨在循社區處遇之途以取代機
      構處遇，進言之，輒以令被告前去醫療院所接受戒癮治療
      之方式俾澈滌身、心之各癮，藉此期收使之等同已身受「
      觀察、勒戒或及強制戒治」等處分執行完畢之效，惟得否
      收效，尤必以歷經全盤之療程為要，既如是，則勢須全盤
      戒癮治療之療程皆已完成，方得謂與身受如上處分之執行
      完畢係具等效性，因之，前揭法定「3 年後（內）再犯」
      若此要件，於此，當應奠基於全盤戒癮治療之療程皆已「
      完成後」為其前提，並更以此一時點資為憑認能否起訴即
      「3 年後（內）」門檻之起算時（最高法院109 年度台非
      字第76號刑事判決意旨參照）。
四、被告前因施用第二級毒品案件，經臺灣桃園地方檢察署檢察
    官以107 年度毒偵字第3987號案為附命完成戒癮治療之緩起
    訴處分確定，緩起訴期間為1 年6 月，自107 年11月16日起
    至109 年5 月15日，遵守或履約期間為107 年11月16日至10
    8 年11月15日，惟於緩起訴期間內，「於治療期間，無故未
    依指定時間接受戒癮治療、精神治療及心理輔導等逾3 次（
    107 年10月至108 年6 月），且未依規定至本署接受觀護人
    追蹤輔導及不定期尿液採驗」，因認被告於緩起訴期間內未
    依毒品戒癮治療實施辦法及完成治療認標準完成治療，緣此
    ，遂經臺灣桃園地方檢察署檢察官以108 年度撤緩字第949
    號案撤銷緩起訴處分確定，有臺灣高等法院被告前案紀錄表
    及前引之撤銷緩起訴書處分書電子檔下載列印本各1 份可憑
    ，進言之，即被告雖曾因施用毒品案件經檢察官為附命完成
    戒癮治療之緩起訴處分，但此次附命之戒癮治療既未完成，
    稽此徵其並未因經檢察官畀予如是處分，而有完成與身受「
    觀察、勒戒或及強制戒治」之執行完畢係具等效性之全盤戒
    癮治療療程若此狀況之存，再者，於本案前被告尤未嘗因施
    用毒品案件致蒙獲觀察、勒戒或及強制戒治處分之執行，此
    同有前揭前案紀錄表為據，既如是並揆之前揭規定及說明，
    則檢察官就被告所為之本案各項施用毒品犯行逕予起訴，見
    此起訴程序顯陷違背規定之境，於法爰不經言詞辯論，逕為
    諭知不受理之判決。
據上論斷，應依刑事訴訟法第303 條第1 款、第307 條，判決如
主文。
中　　華　　民　　國　 109　　年　　12　　月　　22　　日
                  刑事審查庭  審判長法  官  劉美香
                                    法  官  呂曾達
                                    法  官  蔡榮澤
以上正本證明與原本無異。
如不服本判決應於收受判決後20日內向本院提出上訴書狀，並應
敘述具體理由。其未敘述上訴理由者，應於上訴期間屆滿後20日
內向本院補提理由書（均須按他造當事人之人數附繕本）「切勿
逕送上級法院」。
                                    書記官  蔡萱穎
中　　華　　民　　國　　109 　年　　12　　月　　22　　日